【裁判字號】    89,家訴,84
【裁判日期】    890815
【裁判案由】    確認婚姻關係存在
【裁判全文】
臺灣高雄地方法院民事判決  八十九年度家訴字第八四號
    原      告  甲○○
    訴訟代理人  呂富田律師
                黃宏綱律師
    被      告  乙○○        .
    訴訟代理人  林永發律師
右當事人間請求確認婚姻關係存在事件，本院判決如左：
    主      文
原告之訴駁回。
訴訟費用由原告負擔。
    事      實
甲、原告方面：
一、聲明：求為判決確認原告與被告間之婚姻關係存在。
二、陳述：
  (一)兩造於民國八十四年三月六日結婚，婚後住在高雄市楠梓區興南橫巷十六號之三
    ，先育有一子林珂豪（民國○○○年○○月○○日生），期間被告於八十六年七
    月間搬至其所有坐落於高雄市○○區○○路十七巷二十三號三樓居住，並懷有一
    女林韋姍（民國○○○年○月○○○日生），原告亦隨同前往居住，續因兩造意
    見不合，被告竟提出離婚要求，原告不得已於八十七年六月十五日同意離婚，由
    被告填寫離婚協議書上蓋章，並向兩造戶籍所在地高雄市楠梓戶政事務所辦理登
    記，惟離婚後，被告戶籍並未遷離，兩造仍續住在被告所有前述住處共同生活，
    至八十七年年底始搬離，未再共同生活。
  (二)惟查兩造於八十七年六月十五日簽訂離婚協議書執向高雄市楠梓戶政事務所辦理
    離婚登記，並無人參與兩造離婚之協議，亦無在場見聞之人，而離婚協議書上簽
    章之見證人「曾秀春」、「曾秀玉」二人係被告之姐妹姓名，係屬被告偽造，引
    此本件兩造離婚未具備有二人以上證人簽名之法定方式，依民法第一千零五十條
    規定，兩造協議離婚自屬無效。
  (三)雖與被告無感情，惟為兩造所生子女監護權及無意給付生活費，提起本件訴訟。
三、證據：提出戶籍謄本及離婚協議書各一份為證，並聲請傳訊證人曾秀春、曾秀玉
    。
乙、被告方面：
一、聲明：如主文所示。
二、陳述：
  (一)兩造於八十四年間結婚，詎婚後被告發覺原告嗜賭如命，且對家庭毫無責任感，
    被告雖百般容忍，然原告始終依然故我，為此，被告乃於八十七年六月十五日與
    原告達成協議，並向高雄市楠梓戶政事務所辦妥離婚登記，雖兩造於八十七年六
    月十五日簽訂離婚協議書時，證人曾秀玉及曾秀春未在場，離婚協議書見證人之
    簽章係被告所填寫（實係該協議書之內容，包含當事人姓名、住所等均為被告填
    載，原告在場親見並同意），惟被告於離婚協議書作成後，與原告前往戶政事務
    所辦理婚登記前，即以電話聯絡證人曾秀春、曾秀玉，並告知二人兩造已達成離
    婚協議，請渠二人前往戶政事務所見證，該二人確親見兩造在戶政事務所辦理離
    婚登記，即知悉兩造確有離婚真意之人，自屬民法第一千零五十條所謂證人，至
    離婚協議書上證人之簽章雖為被告所填蓋，然證人等既同意被告填載於協議書上
    ，要無偽造可言（兩造於八十七年六月十五日辦妥離婚登記前，即已多次作成書
    面協議離婚，當時亦央請曾秀玉、曾秀春為證人，惟嗣後均因被告拒不協同辦理
    登記而作罷），況證人等嗣後親至戶政事務所，親見兩造辦理離婚登記，知悉兩
    造確有離婚之真意，並願為之證人，要不影響兩造協議離婚之效力，乃原告徒以
    證人曾秀玉、曾秀春未於離婚協議書作成當時在場簽名，即謂兩造協議離婚未具
    備二人以上證人簽名之法定方式云云，顯不足採。
  (二)民法第一千零五十條規定兩願離婚應作成書面，並應由二人以上證人簽名，旨在
    求其慎重並確實證明當事人有離婚之合意，是茍當事人確有離婚之真意，且證人
    亦知悉雙方有此合意並願為之證明者，縱離婚協議書證人姓名係由離婚當事人代
    為填寫，亦不得指與法定方式不合，原告既自承其已同意離婚，且協同被告前往
    辦理離婚登記，足見兩造確有離婚之真意，且證人等應被告之要求確曾親至戶政
    事務所為雙方見證，是離婚協議書上證人簽名雖由被告代筆，亦難據此即謂法定
    方式有何欠缺。
    理      由
一、本件原告起訴主張：兩造係夫妻關係，育有一子一女，嗣因兩造意見不合，被告
    提出離婚之要求，原告不得已乃於八十七年六月十五日同意離婚，雖兩造於八十
    七年六月十五日簽訂離婚協議書並執向高雄市楠梓戶政事務所辦理離婚登記，然
    無人參與兩造離婚之協議，亦無在場見聞之人，離婚協議書上簽章之見證人曾秀
    玉及曾秀春係被告之姐妹，該簽名係被告所偽造，兩造協議離婚即因欠缺「二人
    以上證人」此一法定要件而不生效力，兩造婚姻關係仍然存續，為此，提起本訴
    ，請求確認原告與被告間之婚姻關係存在云云。
二、被告則以：兩造於八十七年六月十五日簽訂離婚協議書時，證人曾秀春及曾秀玉
    未在場，離婚協議書之內容（含證人簽章、當事人之姓名及住所等）均係被告所
    填載，原告在場親見並同意，惟被告於離婚協議書作成後，與原告前往戶政事務
    所辦理離婚登記前，即以電話聯絡證人曾秀春及曾秀玉，並告知兩造已達成離婚
    協議，請該二證人前往戶政事務所見證，該二證人確親見兩造在戶政事務所辦理
    離婚登記，即知悉兩造確有離婚真意之人，自屬民法第一千零五十條所謂之證人
    ，縱離婚協議書證人之簽章為被告所填載蓋，然證人既同意被告填載於協議書上
    ，要無偽造可言，本案兩願離婚已具備法定要件等語，資為抗辯。
三、按兩願離婚，應以書面為之，有二人以上證人之簽名並應向戶政機關為離婚之登
    記，民法第一千零五十條定有明文。再既稱證人，乃須對離婚之協議在場親見親
    聞或知悉當事人間有離婚之協議，並願意負責證明始足當之，至於該證人之簽名
    或蓋章係由該本人為之，為委由離婚之當事人代為，均無不可，僅須該證人確能
    證明離婚當事人有離婚真意即可（最高法院六十九年五月二十日六十九年度第十
    次民事庭會議決議(二)意旨、六十九年度台上字第一五七三號、七十年度台上字第
    一五七三號判決意旨參照）。經查：
  (一)本件原告起訴主張兩造原係夫妻關係，業於八十七年六月十五日離婚之事實，業
    據原告提出兩願離婚協議書及戶籍謄本各一份為證，並為被告所是認，自堪信為
    真實。
  (二)惟原告主張兩造離婚不生效力之事實，無非係以兩造前開於八十七年六月十五日
    之離婚協議書上固有曾秀春及曾秀玉二位見證人之簽名，然該二證人之簽名及印
    文均為被告所偽造，該二人未親聞兩造離婚真意，兩造協議離婚因不符合法律規
    定之「二人以上證人簽名」之法定要件為其主要論據。雖被告對於離婚協議書關
    於見證人之簽章係由其所為一情不予爭執，惟辯以該二證人確知確聞兩造間離婚
    之真意，且該等證人經其通知後，復前往戶政事務所與兩造會合，陪同辦理離婚
    登記等語。經查，依卷附兩造所不爭執之離婚協議書，其關於協議離婚之內容（
    即指兩造子女監護權、財產處置及贍養費之給與）、立協議人（即兩造）及見證
    人姓名、身分證字號與住所等等，均由被告當原告面前所書寫一情，為兩造所不
    爭執（參本院八十九年八月一日言詞辯論筆錄），原告既復自承離婚協議書之真
    正，是縱認原告雖未親於離婚協議書上簽名，惟其既同意被告代其簽名，自無礙
    其離婚之真意，是原告徒以離婚協議書上見證人之姓名、身分證字號及住所均由
    被告所書寫，遽謂該二證人之姓名係由被告所偽造，尚非可採。
  (三)再查被告於填寫前開協議離婚書完畢後，隨即以電話通知該二證人曾秀玉及曾秀
    春，告知已將其等姓名填入離婚協議書見證人欄，並要求該二證人一併前往高雄
    市楠梓戶政事務所偕同兩造辦理離婚登記，該二證人確曾前往高雄市楠梓戶政事
    務所與兩造會合等情，業據證人曾秀玉及曾秀春證述明確，且經本院隔離訊問結
    果，該二人與被告就兩造婚姻品質（即兩造於婚後一直爭吵）、離婚及要求證人
    擔任離婚之見證人過程（被告曾多次主動要求原告離婚，並要求該二證人為見證
    人，且該二證人亦表同意，並授權被告代刻其二人印章以便填寫離婚協議書）、
    何時接獲被告電話（均陳稱八十七年六月十五日）、當日係前往何戶政事務所（
    均陳稱高雄市楠梓戶政事務所）、何證人先前往（均陳稱曾秀春駕駛紅色march
    自小客車前往並先抵達）及戶政機關辦理離婚登記之處所及承辦人員之性別（均
    陳稱在高雄市楠梓戶政事務所一樓，承辦人員為女性）等節所為陳述大致相符（
    參本院八十八年八月一日言詞辯論筆錄），是此足認證人曾秀春及曾秀玉確有在
    場證明兩造離婚真意一事而為該離婚之見證人，故縱該二證人未親於離婚協議書
    上簽名，惟揆諸前開說明，該二證人既已同意並授權被告代其於為見證人欄下簽
    章，且確亦陪同為離婚登記，顯已符合法律規定之「二人以上證人」之要求，兩
    造婚姻確已因符合兩願離婚之要件而解消。
  (四)至於原告主張其與被告離婚乃遭被告脅逼云云，惟此為被告所否認，且原告就此
    始終未能舉證以實其說，自難信其主張為真實。
四、綜前所述，兩造婚姻確已因兩願離婚符合法定方式而生解消之效力，原告請求確
    認兩造間婚姻關係仍存在，洵屬無據，應予駁回。
五、據上論斷，本件原告之訴為無理由，依民事訴訟法第七十八條，判決如主文。
中      華      民      國    八十九    年      八      月     十五     日
                              臺灣高雄地方法院民事第六庭
~B法      官  張維君
右正本證明與原本無異。
如不服本判決，應於送達後廿日內，向本院提出上訴狀。
中      華      民      國    八十九    年      八      月     十五     日
~B法院書記官  梁瑜玲


司法院資訊處製作；財團法人民間司法改革基金會備份。
